臺灣高等法院民事判決  
110年度上易字第926號
上  訴  人  黃昭山  
            許朝財律師
被 上訴 人  湯文英  
訴訟代理人  陳彥潔律師
上列當事人間請求返還借款事件，上訴人對於中華民國110年5月
28日臺灣桃園地方法院110年度訴字第277號第一審判決提起上訴
，本院於110年11月10日言詞辯論終結，判決如下：
    主  文
上訴駁回。
第二審訴訟費用由上訴人負擔。
    事實及理由
一、本件上訴人主張：兩造前為男女朋友關係，交往十餘年。被
    上訴人為將房屋貸款轉貸，而口頭向伊借款新臺幣（下同）
    400萬元，伊於民國108年5月7日匯款予被上訴人，然被上訴
    人僅於同年6月5日還款280萬元，尚餘120萬元未清償，經伊
    於109年12月11日以律師函催告被上訴人限期於文到32日內
    返還借款，詎清償日屆至，被上訴人迄未返還，伊自得依消
    費借貸契約關係，請求被上訴人返還借款。縱認兩造未成立
    消費借貸關係，惟被上訴人受有120萬元之利益顯無法律上
    之原因，致伊受有損害。爰依序依民法第478條、第179條規
    定，求為命：被上訴人應給付伊120萬元，及自起訴狀繕本
    送達之翌日起至清償日止，按週年利率5％計算利息之判決。
二、被上訴人則以：兩造交往超過16年，因上訴人配偶對伊有耳
    聞，上訴人為維繫婚姻關係乃於108年5月7日贈與400萬元予
    伊以結束交往關係。後上訴人認伊結交新男友，竟開始糾纏
    伊要求還款，伊因不堪一再糾纏，始於108年6月5日匯款280
    萬元予上訴人，兩造間並無消費借貸關係。再者，上訴人主
    張不當得利部分，應屬「給付型不當得利」，惟上訴人就伊
    受有利益而無法律上之原因，未盡舉證之責，上訴人之主張
    自無理由等語，資為抗辯。
三、原審為上訴人敗訴之判決，上訴人不服，提起上訴，上訴聲
    明：㈠原判決廢棄。㈡被上訴人應給付上訴人120萬元及自起
    訴狀繕本送達翌日起至清償日止，按年息5％計算之利息。被
    上訴人答辯聲明：上訴駁回。　
四、兩造不爭執事項（本院卷第49頁）：
　　上訴人於108年5月7日匯款400萬元予被上訴人（下稱系爭匯
    款）；被上訴人於108年6月5日匯款280萬元予上訴人之事實
    ，為兩造所不爭執，並有臺灣中小企業銀行匯款申請書（匯
    款人證明聯）及存摺影本在卷可稽（原審卷第4、6頁），堪
    信為真實。
五、上訴人依序依民法第478條、第179條規定，請求被上訴人給
    付120萬元本息等情，為被上訴人所否認，並以前詞置辯。
    茲就兩造之爭點及本院之判斷，詳述如下：
　㈠上訴人依消費借貸關係請求被上訴人給付120萬元，有無理由
    ？
　1.按民事訴訟如係由原告主張權利者，應先由原告負舉證之責
    ，若原告先不能舉證，以證實自己主張之事實為真實，則被
    告就其抗辯事實即令不能舉證，或其所舉證據尚有疵累，亦
    應駁回原告之請求。又請求履行債務之訴，除被告自認原告
    所主張債權發生原因之事實外，應先由原告就其主張此項事
    實，負舉證之責任，必須證明其為真實後，被告於其抗辯事
    實，始應負證明之責任，此為舉證責任分擔之原則（最高法
    院43年台上字第377號判例要旨參照）。又消費借貸於當事
    人間必本於借貸之意思合致，而有移轉金錢或其他代替物之
    所有權於他方之行為，始克成立。故當事人主張與他方有消
    費借貸關係存在，據以請求返還借款，應就該借貸意思互相
    表示合致及借款業已交付之事實，均負舉證之責任。其僅證
    明有金錢之交付，未能證明借貸意思表示合致者，不能認為
    有借貸關係存在（最高法院98年度台上字第1045號判決要旨
    參照）。
  2.兩造間就系爭匯款之事實不爭執（不爭執事項），然就借貸
    之合意部分，上訴人主張：僅有口頭約定，被上訴人事後有
    依約還款一部分云云，為被上訴人所否認，並辯稱係因不想
    再與上訴人後續糾葛，始匯款280萬元予上訴人等語。經查
    ，上訴人就兩造間是否有借貸之意思合致，並未能舉證以實
    其說，已難採信。再者，上訴人主張兩造間於108年5月7日
    至10月8日間仍在交往中，其於108年10月8日購屋並登記在
    被上訴人名下，被上訴人前開所辯並非事實云云，並於原審
    提出被上訴人於108年10月8日Line對話紀錄截圖、房屋訂購
    證明單及面額300萬元之定金支票等為證（原審卷第36至40
    頁）。審之上訴人自承兩造交往期間上訴人經常資助被上訴
    人及其家人，金額從數萬元至數十萬元不等（本院卷第32頁
    ），且108年10月8日甚至為被上訴人支付購屋定金300萬元
    等情，足認上訴人多年來給予被上訴人金錢之情形所在多有
    ，若被上訴人有積欠上訴人借款120萬元未清償，上訴人豈
    會事後再贈與高達300萬元房屋款項予被上訴人。而被上訴
    人於108年6月5日匯款280萬元予上訴人，係主張為終止雙方
    情感糾葛所為，並非清償部分欠款之意思，縱然參照上訴人
    所提出之證據顯示，兩造間在斯時並未完全結束交往關係，
    亦無從反推被上訴人係以清償借款之意思而匯款。參照前開
    說明，因上訴人先未能舉證證實其主張消費借貸之事實為真
    實，則被上訴人就其抗辯之匯款原因即令不能舉證，亦應駁
    回上訴人之請求。故上訴人依民法第478條規定，請求被上
    訴人清償借款120萬元，為無理由，不予准許。
  ㈡上訴人依不當得利之法律關係請求被告給付120萬元，是否可
    彩？
  1.按不當得利依其類型可區分為「給付型不當得利」與「非給
    付型不當得利」，前者係基於受損人之給付而發生之不當得
    利，後者乃由於給付以外之行為（受損人、受益人、第三人
    之行為）或法律規定或事件所成立之不當得利。在「給付型
    不當得利」應由主張不當得利返還請求權人（受損人），就
    不當得利成立要件中之「無法律上之原因」負舉證責任（最
    高法院109年度台上字第21號民事判決意旨參照）。在「給
    付型不當得利」，原告既因自己行為致原由其掌控之財產發
    生主體變動，則本於無法律上之原因而生財產變動消極事實
    舉證困難之危險，自當歸諸於原告，方符事理之平。故原告
    應就不當得利請求權之成立要件負其舉證責任，即應證明他
    方係無法律上之原因而受利益，致其受有損害。如受利益人
    係因其給付而得利時，所謂無法律上之原因，即指其給付欠
    缺給付之目的，故主張該項不當得利請求權存在之當事人，
    應舉證證明其欠缺給付之目的。
  2.上訴人自承其係基於借貸之意思交付系爭款項乙節，被上訴
    人則辯稱係因贈與關係而匯款（本院卷第50頁），被上訴人
    縱非基於兩造間消費借貸之合意受領系爭款項，充其量僅能
    認消費借貸之法律關係不存在，不能因此推論被上訴人受領
    上訴人之給付，欠缺其他給付之目的。上訴人既未證明交付
    系爭匯款予被上訴人欠缺給付之目的，自難認被上訴人係無
    法律上原因而受有利益，其依民法第179條規定請求被上訴
    人返還120萬元，亦無理由。
六、綜上所述，上訴人依民法第478條、第179條規定，請求被上
    訴人給付上訴人120萬元及自起訴狀繕本送達翌日起至清償
    日止，按年息5％計算之利息，為無理由，不應准許。原審為
    上訴人敗訴之判決及駁回假執行之聲請，核無不合。上訴意
    旨指摘原判決不當，求予廢棄改判，為無理由，應予駁回。
七、本件事證已臻明確，兩造其餘之攻擊或防禦方法及所用之證
    據，經本院斟酌後，認為均不足以影響本判決之結果，爰不
    逐一論列，附此敘明。
八、據上論結，本件上訴為無理由，依民事訴訟法第449條第1項
    、第78條，判決如主文。
中　　華　　民　　國　　110 　年　　12　　月　　1 　　日
                  民事第二庭
                        審判長法  官   陳容正  
                              法  官   邱  琦
                              法  官　 紀文惠
正本係照原本作成。
不得上訴。
中　　華　　民　　國　　110 　年　　12　　月　　1 　　日
　　　　　　　　　　　　　　
　　　　　　　　　　　　　　　書記官   李昱蓁